【裁判字號】    96,重訴,454
【裁判日期】    981126
【裁判案由】    損害賠償
【裁判全文】
臺灣臺中地方法院民事判決             96年度重訴字第454號
原      告  中央健康保險局中區分局
法定代理人  戊○○
訴訟代理人  吳榮昌律師
            陳世川律師
被      告  乙○○
            甲○○
            丁○○
上列當事人間因詐欺案件，原告提起附帶民事訴訟請求侵權行為
損害賠償（96年度附民字第434 號），由本院刑事庭裁定移送前
來，本院於民國98年10月29日言詞辯論終結，判決如下：
    主      文
被告乙○○、甲○○應連帶給付原告新臺幣柒佰肆拾柒萬貳仟玖
佰拾玖元，及均自民國96年7 月25日起至清償日止按週年利率
5%  算之利息。
被告乙○○、甲○○、丁○○應連帶給付原告新臺幣肆萬玖仟零
伍拾壹元，及均自民國96年7 月25日起至清償日止按週年利率5%
計算之利息。
原告其餘之訴駁回。
訴訟費用新臺幣壹仟柒佰柒拾元由被告乙○○、甲○○連帶負擔
。
本判決第一、二項，於原告各以新臺幣貳佰肆拾玖萬壹仟元、新
臺幣壹萬柒仟元供擔保後，得假執行。但被告丁○○如以新臺幣
肆萬玖仟零伍拾壹元為原告預供擔保，得免為假執行。
原告其餘假執行之聲請駁回。
    事實及理由
甲、程序方面：
一、按當事人之法定代理人代理權消滅者，應由新任法定代理人
    承受訴訟，此觀民事訴訟法第170 條規定甚明。原告之法定
    代理人已由丙○○變更為戊○○，茲據戊○○具狀聲明承受
    訴訟，核無不合，應予准許。
二、按訴狀送達後，原告不得將原訴變更或追加他訴。但請求之
    基礎事實同一、擴張或減縮應受判決事項之聲明者，暨不甚
    礙被告之防禦及訴訟之終結者，不在此限。民事訴訟法第25
    5 條第1 項第2 款、第3 款、第7 款規定甚明。原告起訴聲
    明原請求被告應連帶賠償原告新臺幣（下同）27,036,967元
    及法定遲延利息，於訴狀送達後本於同一基礎事實，迭經更
    正、追加及減縮請求金額，最後聲明如後述，合於上開法條
    規定，應予准許，合先敘明。
乙、實體方面：
一、原告主張略以：被告乙○○為執業醫師，於臺中市○○區○○路285 號1 樓開設敬安精神科診所（下稱敬安診所），被
    告甲○○係址設臺中市○○區○○路64號「博登藥局」加盟
    店「永旭大藥局」之實際負責人。被告乙○○因貪圖健保藥
    費之利潤，利用其支援多家養護中心門診業務之機會，或根
    本未實際看診，或未分患者實際病況，而對所有病患開立內
    容相似、且重複給予相同性質之不同藥物，處方份量亦遠超
    出病患實際需求之處方箋，再由本人或囑被告甲○○、丁○○（係設於臺北市松山區○○○路○段142號8樓藥商吉富貿
    易有限公司業務員）將處方箋藥品送至老人安養中心，以應
    付原告人員之稽查。被告乙○○則與被告甲○○約定：被告
    甲○○每經手一張處方箋可得60元之代價，永旭大藥局向原
    告請領藥費給付，被告甲○○應扣除藥品成本後，逐月將剩
    餘利潤以現金交付被告乙○○。而因被告乙○○所開立之處
    方箋遠超過病患實際需求，病患實際上消耗不到5%，被告乙○○遂親自或命被告甲○○、丁○○等人，赴保生、安健、
    惠恩、長庚、大德、健德、覺民等養護中心回收未服用藥品
    ，被告乙○○再分別將未交付安養中心或回收之SEROQUEL、
    EFEXOR（即「思樂康」、「速效」）、XANAX、STILNOX等藥
    品販售他人牟利。經原告根據敬安診所94年10月至96年3 月
    之申報資料統計，被告乙○○以開立不實處方箋、指定永旭
    大藥局供藥予養護中心方式，向原告詐領診察費、診療費給
    付合計4,646,507元，及藥費給付10,692,123元，合計15,43
    3,006元（不含杏德、康福、華穗三家養護中心）。然被告
    詐領之醫療費用，另由原告依全民健康保險醫事服務機構醫
    療服務審查辦法第15、16條規定，經專業審查核減13,045,9
    46點，回推依上開七家養護中心各月份費用占率計算結果，
    應認有5,444,305 元已扣除，為此依侵權行為法律關係請求
    餘款等語。並聲明：被告應連帶給付原告9,988,701 元，及
    自起訴狀繕本送達被告翌日起至清償日止按週年利率5%計算
    之利息；願供擔保，請准宣告假執行。
二、被告抗辯略以：
  (一)被告乙○○：敬安診所只要釋出處方箋，即可按每張處方箋
    獲付獎勵金21元，並無指定藥局動機，永旭大藥局係於敬安
    診所開業後主動要求合作。伊在養護中心為病患看診，開給
    28日藥物，如果28日內還有看診，是開給不同藥物，沒有重
    複情形。伊於95年10月間見到原告於9 月份查訪大德養護中
    心之報告內容，注意到養護中心有舊藥物或藥品錯誤問題，
    另於保生養護中心看診時發現有藥品與處方箋不符情形，所
    以向甲○○要求藥物要正確、舊的藥物要收回、不能以舊藥
    補充新的藥，伊沒有經手藥物，被告丁○○也自承調整藥物
    後是直接交給被告甲○○，可見是幫被告甲○○送藥、調整
    藥物，均與伊無關。刑事判決有諸多違誤，例如精神科醫師
    釋出處方箋可增加之診察費21元，判決記載為25元，而診察
    費、藥事服務費溢領金額，亦與健保局獎勵之比例不符。且
    健保局在95年1 月才針對釋出處方箋要求藥局自首，同年6
    月之後則取消釋出處方箋獎勵，可見只有95年1 至6 月才有
    違法問題。被告甲○○、丁○○拿回來的藥都是零散、已拆
    封，伊出售他人的藥是另行新購、包裝完整沒有拆封，對帳
    資料適可證明藥局與診所各自獨立，而且醫生不能買藥，一
    定要透過藥局。刑事第二審已調查瞭解保生、大德、覺民等
    養護中心都沒有回收藥的問題，其他養護中心也不是一開始
    就回收藥。中華民國藥師公會尚且舉辦安全用藥活動、鼓勵
    回收藥品，可見回收藥物並不違法。敬安診所開業期間全部
    僅領得3,440,508 元，原告請求鉅額賠償並不合理，如依照
    起訴書應僅可請求釋出釋出處方箋所增加之診察費、藥費收
    入。而健保局專業審查，也僅可核減診療費，診察費固定按
    每一診次339 元，如無開藥及交付處方箋318 元計算，不能
    核減等語。並聲明：駁回原告之訴。
  (二)被告甲○○：詳細情況已於偵訊中詳為說明，藥費雖由永旭
    大藥局向健保局請領，但伊僅按每張處方箋60元與被告乙○○對帳，連同其向被告乙○○借款應還本息按月支付給被告
    乙○○，伊所溢領藥事服務費978,789 元已與原告協議返還
    ，並無其他所獲。原告查訪大德養護中心之前，被告乙○○
    就交代要在養護中心內放置一些藥品供健保局檢查，因為實
    際的藥被被告乙○○賣掉了，所以伊放在大德養護中心的藥
    才會看起來很舊。原告查訪大德養護中心後，被告乙○○要
    求放一定數量的藥在養護中心，次週再取走部分藥品及放置
    其他藥品，所以養護中心內藥品狀況混亂，需經常更換，檢
    察官搜索時也找到一袋一袋數量不等的藥等語。並聲明：駁
    回原告之訴。
  (三)被告丁○○抗辯略以：伊在不知情之情況下，由被告乙○○
    請其前往住家附近之保生養護中心送藥或換回藥品，拿回來
    的藥，被告乙○○叫伊拿給被告甲○○，被告乙○○將所收
    藥品如何處置，超過被告可能認識範圍，伊對於敬安診所及
    永旭大藥局申報健保給付、或其他養護中心的情況伊均不清
    楚，否認刑事犯罪及民事侵權行為等語。並聲明：駁回原告
    之訴；如受不利判決願供擔保請准宣告假執行。
三、本件經兩造整理爭點如下：
  (一)不爭執事項：
  1.被告三人因敬安診所支援保生等六家養護中心，由永旭大藥
    局提供藥品，經檢察官以詐領診療費、診察費及藥費給付起
    訴，被告甲○○經認罪協商判決確定，被告乙○○、丁○○
    不服第一審判決，提起上訴，二審尚未終結。
  2.被告甲○○已依照與原告協議，清償所溢領藥事服務費978,
    789元。
  3.被告乙○○於敬安診所開業期間所實際領取全部健保給付金
    額3,440,508 元，包含診察費、診療費。
  4.95年1至6月間，精神科醫師如釋出處方箋，每張可多領21元
    之釋出處方診察費。藥局可多領24元之藥事服務費。上開獎
    勵於95年7月份起已取消。
  (二)爭執之事項：
  1.被告三人有無共同以未實際看診而開立處方簽，並申報健保
    給付之方式，向原告詐領診察費、診療費及藥費給付？
  2.原告請求損害賠償金額應如何計算？
四、原告主張被告乙○○利用養護機構門診之機會，開立不實處
    方箋，由被告甲○○實際經營之永旭大藥局供藥，然有未看
    診即開立不實處方箋，或刻意給以高於實際需求、處方份量
    偏多之高價藥物，且實際亦未按處方箋給藥及回收藥物，其
    中保生養護中心部分係被告丁○○送藥、取藥等情，認被告
    乙○○、甲○○共同詐領健保給付，被告丁○○則幫助其犯
    行，均涉有詐欺罪嫌，為此請求被告3 人依侵權行為之法律
    關係連帶賠償其損害。被告乙○○否認有詐領健保費之事實
    ；被告甲○○坦認以每張處方箋60元代價與被告乙○○對帳
    ，其餘健保藥費連同其向被告乙○○借款本息按月交予被告
    乙○○等語；被告丁○○不否認有代為取回放置於保生養護
    中心藥物，然抗辯對其餘被告如何詐騙健保給付一無所知，
    不負侵權行為責任等語。則本件首應審酌敬安診所及永旭大
    藥局申報健保給付之養護中心病患處方箋，有無不實開立或
    給予高於實際需求藥量及未按處方箋供藥情形？
五、經查：
  (一)原告主張此部分事實，已據其於本院96年度易字第2723號詐
    欺刑事案件偵查中，以95年11月3 日以健保中費二字第095
    0086900 號函檢送本件訪查認有諸多疑點之違規案情概要表
    、業務訪查訪問紀錄、處方箋、敬安診所費用申報情形與審
    查意見摘要、整體醫療費用統計資料、永旭藥局調劑敬安診
    所處方申報概況、藥費統計、件數統計、核減率與申復爭審
    補付率、95年10月給藥日數分布、94年9 月至95年10月用藥
    品項與數量累積表、中央健康保險局門診醫療費用審查單等
    資料（見台灣台中地方法院檢察署95年度他字第7167號卷，
    下稱他字第7167號卷，第1 至86頁）為憑。原告所屬稽核人
    員陳惠珍並證述略謂：敬安診所支援9 至10 家 養護中心，
    幾乎所有的時間都在支援養護中心，且都開給高價藥物及重
    複給藥，因而發覺有異常；經實地訪查（大德養護中心），
    各住民的藥盒內藥量與處方箋的藥量不符，也沒有藥袋及服
    藥紀錄，藥品均鎖在藥櫃裡統一由護理長保管，沒有放在各
    個住民病房裡的日常用藥格內等語（見本院刑事卷二第100
    至103 頁）。而原告所提出前揭處方箋及敬安診所94年9 月
    間至95年10月間用藥品項及數量累積明細表（見他字第7167
    號卷第10至21頁、79頁），確顯示不同病患之處方箋有重複
    、相似藥物名稱、其份量及劑量亦均相同之情形；原告所提
    出之整體醫療費用統計資料（見他字第7167號卷第72頁），
    則顯示94年9 月至95年11月各月，平均每人就診次數1.95次
    至2.66次不等（平均2.42次）、平均每件醫療費用1,606 元
    至2,420 元不等（平均1,986 元）、平均每人醫療費用3,26
    7 元至5, 924元不等（平均4,810 元）、藥費占率達66.1%
    至76.4% （平均72.1 %）、平均每件藥費1,087 元至1,872
    元不等（平均1,452 元）、每人每月給藥日數49日至69日不
    等（平均62日）。綜據上揭事證，堪認被告乙○○確有就不
    同病患，長期重複開立重複或性質相同之高價藥物，且給藥
    日數、處方份量偏多之情形。
  (二)次查被告甲○○始終坦認：永旭大藥局申報之健保藥費，經
    扣除實際出貨成本、部分負擔及其可獲得每張處方箋60元之
    代價，餘款連同其先前向被告乙○○借款應付本息交予被告
    乙○○等情，核與其所提出與乙○○94年10月至96年1月間
    對帳資料明載「應付金額＝藥價總額－出貨金額－處方箋張
    數×60元＋借款應還之利息4000元＋應還本金50000 元」之
    計算式相符，而被告甲○○於刑案偵審中亦始終為相同供述
    ，並詳予補陳：藥價總量是博登的申報量乘以健保價之後加
    總出來的，扣掉出貨金額包括伊先出錢買的SEMI NAX以及給
    養護中心之公藥，再扣伊經手的處方箋張數乘以60元，就是
    伊的利潤，再扣掉患者藥價超過100 元之部分負擔，再扣掉
    SEROQUEL、EFEXOR的成本等語（見他字第7167號卷第260 頁
    、偵字第9351號卷第5 頁反面、第21頁），另被告乙○○亦
    一再指稱「被告甲○○向我借錢、欠我錢」、「買藥的錢是
    我出的，錢當然是我的」等語，亦與被告甲○○供承及上揭
    對帳情形並無不符，堪認被告甲○○上開所述實在。被告甲○○既與被告乙○○長期合作接受處方箋、申報健保給付，
    及將所獲藥費給付扣除成本交予被告乙○○，則其對於處方
    箋開立情形、有無實際供藥自屬明瞭，而其於刑案偵審中復
    坦認確未依處方箋將藥品、份量給予病人，略謂：由於健保
    局針對養護中心病患每月若看診超過四次，會加強稽查，所
    以乙○○控制在每月掛號看診三次，第一次開立相同劑量28
    天、56顆的SEROQEL100 MG ，第二次開立相同劑量28天、56
    顆的SEMINAX ，第三次開立相同劑量28天、84顆的EFEXOR，
    …在乙○○之指示下，實際上並未依處方箋上的處方劑量給
    病人，而將該藥品項、數量歸到敬安診所的庫存等語（見偵
    字第9351號卷第6 至7 頁），核與上開對帳資料顯示永旭藥
    局各月健保藥費申報金額94年10、11月合計2, 502,625.7元
    、94年12月1,924,441.02元、95年1 月1,861,01 9.76 元、
    95年2 月2,147,032.9 元、95年3 月2,244,710.5 元、95
    年4 月1,700,134.66元、95年5 月1,198,829.02元、95年6
    月701,771.87元、95年7 月1,197,692.77元、95年8 月1,21
    1, 017.24 元、95年9 月1,032,275 元、95年10月693,882.
    5 元、95年11月596,751.3 元、95年12月743,244.4 元、96
    年1 月674 ,353.1元（小數點係因按申報量及健保單價以ex
    cel 計算所產生，再因健保局實際給付金額是每張處方簽四
    捨五入，所以有誤差等情，業經被告甲○○當庭所陳明），
    而95年3 月起「出貨金額」分別為33,582.9元、30,859.54
    元、28,534. 73元、31 713.13 元、31,177. 45元、27,943
    .73 元、29,711 .15元、17,772.58 元、16,315元、25,574
    元、23,160元（先前月份未見計算式），兩者差距達數十倍
    等情相符。而被告甲○○於刑案偵審中已坦認犯行，並經認
    罪協商判決確定，又其就犯罪情節之陳述鉅細靡遺，且其所
    述亦有經搜索扣押所扣得之處方箋、名單資料、筆記資料、
    藥品統計資料、永旭藥局各類藥品進貨統一發票及通訊監察
    譯文等客觀事證可供佐證，殊難想像有何虛捏或羅織他人犯
    罪情形，自可採信。再者，被告乙○○雖於各養護機構固定
    看診，然有未實際看診即逕以住民健保卡過卡登錄、逕依以
    往病歷開藥，而據以請領健保診療費及藥費給付情形，復經
    證人許淑晶（係保生養護中心負責人）、徐巧芸（係安健養
    護中心員工）、劉貴瑛（係健德養護中心護理長）、張惠珍
    （係惠恩養護中心負責人）等人證述在卷。而被告甲○○所
    述未實際給藥、僅備置若干藥物應付健保局檢查等情，亦與
    證人許淑晶證述：被告乙○○沒有照處方箋的藥送過來，是
    送養護中心需要的藥，另外她還給伊一批藥應付檢查用，她
    叫伊那些藥都不能動，96年4 月2 日扣押物編號壹之一至壹
    之三等藥品是乙○○所準備供查核而不可動用之藥品等語（
    見他字第7167號卷第224 至228 頁、245 頁）等語；證人徐
    巧芸證稱：因病人常有吃不完要收回的狀況，所以乙○○要
    甲○○不用依照處方箋的藥全數供應，只要依病人實際用藥
    情形給藥，96年4 月2 日扣押物編號貳「病患病歷處方箋」
    為醫師開立給安健養護中心病患之處方箋，實際上有些處方
    箋並未確實拿藥等語（見他字第7167號卷第179 至181 頁反
    面）；暨證人鄧寶惠（即大德養護中心護士）證述：伊於95
    年3 月間到大德養護中心任職時，養護中心就同意乙○○僅
    補充藥品而未依處方箋藥品數量等語（見偵字第9351號卷第
    31至32頁）相符。故綜據以上事證，亦堪認被告乙○○、甲○○2 人確有開立不實處方箋、實際供藥內容、份量情形均
    與處方箋內容南轅北轍、差距懸殊，甚為明確。
  (三)再者，被告甲○○自承安健、保生、惠恩、長庚、大德、健
    德等6 家養護中心之藥品均有取回情形，亦與證人許淑晶、
    徐巧芸、劉貴瑛、張惠珍、鄧寶惠、張惠珍及黃金梅（長庚
    養護中心負責人）之證述相符。而自養護中心取回之藥品，
    則據被告甲○○於刑案偵審中供述略謂：回收藥品有登載造
    冊而整理交予被告乙○○，例如96年4 月2 日敬安診所扣押
    物編號肆之二的「名單資料」，第117 頁為敬安診所SEMIN
    AX藥品的每日進出量，「+ 」號為從各養護中心回收量，A
    、B 、C 、N 分別代表安健、保生、長庚及惠恩養護中心，
    「- 」號代表累積一定數量後，乙○○即會將藥品整批帶走
    ，另有自行至敬安診所看診病人，乙○○以處方箋固定開立
    一個月份30顆藥量，但實際上沒有給藥，而將該藥品項、數
    量歸到敬安診所所有的庫存；乙○○有自安健、惠恩等養護
    中心回收七百餘顆之「PS」存放在伊那裡，自保生養護中心
    回收22份「EFEXOR」、每份21顆，總數量462 顆，「名單資
    料」每一張都記載不同藥品，回收藥品包括EFEXOR、SEROQ
    UEL 、SEMINAX ，XANAX 。被告乙○○指示其拆封後盒子不
    要丟，回收回來再把藥品裝進盒子內，大S 藥品的盒子並沒
    有封膜，可以將散裝的藥品裝回去再包裝起來。藥品95% 以
    上都回收，回收後就交給乙○○等語（見偵字第9351號卷第
    7 頁、他字第7167號卷第259 、261 至263 、292 至293 頁
    、本院刑事卷二第93頁）。並與卷附96年4 月2 日敬安診所
    扣押物編號肆之二的「名單資料」（見他字第7167號卷第28
    7 至289 頁）記載情形互核相符，堪以採信。被告乙○○抗
    辯取藥、送藥均與其無關等情，除與被告甲○○上開證述不
    符外，且被告丁○○於刑案偵查亦供承：伊在乙○○指示下
    ，自保生老人養護中心拿回23排EFEXOR，之後到敬安診所找
    乙○○，因乙○○不在，經聯絡後，乙○○要伊交給博登藥
    局逢甲店長甲○○點收；有一次是由保生養護中心取回EFEX
    OR、SEMINAX 二種藥品，伊在電話中告知乙○○於該週禮拜
    五當面點交；另一次要拿SEROQEL100MG 20 包，伊向乙○○
    報告保生養護中心用了1 包，只拿到19包，並於96年2 月27
    日拿到敬安診所交給乙○○處理等語，並有卷附被告乙○○
    、丁○○間通訊監察譯文內容（見他字第7167號卷第214 至
    216 、219 至222 頁）可資佐證，足見被告乙○○空言否認
    取藥、送藥純係其餘被告2 人行為，亦無可採。雖被告乙○○另抗辯回收藥物並非法所不許，且為避免藥物錯誤、過期
    、安全用藥所必須云云，然綜據上揭事證，被告乙○○既長
    期重複開立高價藥物之處方箋，並由永旭大藥局實際負責人
    即被告甲○○配合未依處方箋給藥，藉此申報健保之診察費
    、診療費及藥費獲利，又為應付檢查始放置部分藥物予養護
    中心，再以其回收藥品之時間規律、次數頻繁而密集，且被
    告乙○○與甲○○復慎重其事，將回收藥品項目、數量詳予
    紀錄造冊以備查對，顯非單純避免藥物過期、安全用藥而為
    之，而主要仍基於增加敬安診所藥品庫存數量之目的所為，
    堪以認定，被告乙○○上開抗辯亦無可採。
  (四)此外，被告乙○○自95年9月間起至96年2月間陸續販售包括
    EFEXOR（速悅）、SEROQEL（思樂康，並依規格為100MG、25
    MG稱為大S 、小S ）、XANAX 、STILNOX （簡稱PS）等多種
    處方箋藥品予吳正欽（係鼎占藥廠醫藥專員）、高士旻（係
    臺灣武田藥廠業務員）、李家宏（係施維雅藥廠業務員）等
    人，均親自接洽、現金付款，除李家宏另由被告乙○○指示
    被告甲○○代為處理取藥事宜，其餘2 人則由被告乙○○自
    行在家中或診所交付藥品，而被告甲○○經被告乙○○指示
    將回收之大S 藥品裝盒交付予李家宏等情，亦據吳正欽、高
    士旻、李家宏、甲○○證述甚詳（見他字第7167號卷第190
    至194 、199 至203 、206 至208 、239 至241 頁、本院刑
    事卷二第59至61、62至65、65至68、93頁）。而被告乙○○
    於本院自承無法自行買藥、一定要透過藥局等語，藥師法第
    15條亦明定藥品之販賣管理係藥師業務，被告乙○○身為醫
    師，本無自行合法取得大量藥品之可能，其販售上開藥品期
    間，與本件養護中心處方箋期間重疊，而處方箋累積給藥醫
    令次數為：EFEXOR173787次、SEROQUEL199697次（小S ）及
    48269.5 次（大S ）、STILNOX9578 次、XANAX 2429次（見
    法務部調查局台中市調查站卷宗第14至22頁之養護機構申請
    藥費給付之「藥品名稱、醫令總數量、醫令總點數」統計資
    料），數量非寡，並有未實際供藥或回收情形，復如前述，
    且被告乙○○並以不開發票、現金收款之方式規避藥流管理
    ，此外亦未見被告乙○○於上開期間有何另行支出購藥金錢
    之事證，足見被告乙○○販售予證人吳正欽、高士旻之藥物
    ，應為永旭大藥局所供貨，並直接透過開立高於需求之處方
    箋、未完全供藥自行庫存或取回藥品後重新包裝之方式取得
    藥品來源，亦堪認定。被告乙○○辯稱該部分藥物係其另行
    購置，與健保無關，亦無可採。
  (五)綜上所述，被告乙○○確有反覆、長期、密集未針對個案病
    患之差異進行實際評估診療，而開立藥量、藥價均偏高之處
    方箋，再由被告甲○○配合未依處方箋內容完全供藥，並再
    行前往各養護中心取回藥物以增加庫存之事實，堪以認定。
六、因故意或過失，不法侵害他人之權利者，負損害賠償責任。
    故意以背於善良風俗之方法，加損害於他人者亦同。數人共
    同不法侵害他人之權利者，連帶負損害賠償責任；造意人及
    幫助人，視為共同行為人。民法第184 條第1 項、第185 條
    第1 項前段、第2 項分別定有明文。故共同侵權行為之成立
    ，不以各行為人間有意思聯絡為必要，其行為係出於故意或
    過失，在所不問，僅須各加害行為有客觀的共同關連性，而
    均為其所生損害之共同原因為已足。被告乙○○邀同被告甲○○相互配合以前揭看診、藥品往來模式申領健保給付及大
    量取得藥品轉售圖利，既如前述，其2 人自應負共同侵權行
    為損害賠償責任。又被告丁○○確有受被告乙○○指示多次
    於保生養護中心取回藥品之事實，而被告乙○○、甲○○為
    應付查核而將少量藥品送至各養護中心存放後，為增加庫存
    而規律、密集、頻繁取回藥品，均如前述，雖卷附事證未見
    被告丁○○有共同詐騙健保給付之行為，然其身為藥商吉富
    貿易有限公司業務員，於刑案偵查中供承：（問；敬安診所
    依法不能給藥，為何會給藥給他？）是在醫藥分業前送藥給
    他，現在是送給永旭藥局等語；於審理時證稱：乙○○出來
    開敬安診所時，伊就跟她有業務往來，乙○○跟伊公司購買
    藥品，會叫伊過去作一些寄信、繳停車費的雜事，也叫伊去
    保生養護中心送藥，伊尚固定於每星期一接送乙○○到保生
    養護中心看診等語（見本院刑事卷二第95至96頁）。則被告
    丁○○對於保生養護中心存放之藥物係被告乙○○開立處方
    箋後，由永旭大藥局供藥，診所及藥局間採醫藥分業模式循
    健保給付機制所交付，當有所悉，竟為便於藥商業務順利，
    依被告乙○○之指示，多次將已開立處方箋、循健保給付機
    制交付病患之藥品取回，而交付予開立該處方箋之被告乙○○或供藥者即被告甲○○，對於他人訛詐健保給付之侵權行
    為提供助力，依前揭所述，仍應於其幫助他人侵權行為範圍
    內（即前往保生養護中心取回藥物部分）負連帶賠償責任，
    亦堪認定。
七、再按當事人已證明受有損害而不能證明其數額或證明顯有重
    大困難者，法院應審酌一切情況，依所得心證定其數額，民
    事訴訟法第222 條第2 項定有明文。本條文增訂理由含有證
    明責任規範存在價值，損害額證明極度困難時，法院基於全
    辯論意旨及調查證據結果，仍不能獲得損害賠償額確信時，
    俾使權利容易實現，減輕損害額證明之舉證責任。原告因被
    告之共同侵權行為所受損害，原應為敬安診所、永旭大藥局
    如無循上開看診、藥品供應模式申報健保時之健保給付差額
    。原告主張其損害額9,988,701 元，係按敬安診所及永旭大
    藥局申報之診察費及診療費、藥費健保點數各4,646,507 點
    、10,692,123點，並回推七家養護中心專業審查核減占例計
    算核減5,444,305 點計算之（計算式：15,433,006－5,444,
    305 元，另參照原告96年12月13日書狀附表三、附表四、證
    物四、證物五及準備六狀附表六），其單位均為「點」，並
    非「元」，原告復自承「一點」並非「一元」、無法陳明「
    點」與「元」如何換算等情，足見其計算結果與實際情形顯
    有差距。然因本件詐騙健保給付期間超過一年，而養護中心
    住民大多有年事較高、行動不便或身體狀況欠佳情形，衡情
    亦不甚注意、瞭解實際看診或給藥情形，致難以查悉實際醫
    療需求，則原告自有不能證明其損害額或有重大困難情形。
    本院爰依首揭規定審酌：敬安診所開業期間實領診察費、
    診療費給付3,440,508 元，扣除94年9 月實付金額306,290
    元（暫付387,300 元減定後扣回81,010元），餘款3,134,21
    8 元（見原告準備七狀後附計算表）；永旭大藥局實領藥
    費給付23,396,364元，94年10月起與敬安診所開始配合後，
    實領金額22,824,153元（見原告準備六狀後附永旭大藥局實
    付金額）；被告乙○○申請醫療費用點數10,221,878點、
    其處方交付藥局調劑26,660,647點，另加部分負擔點數98,9
    00點，總醫療費用點數36,981,425點，已由原告經專業審查
    核減點數13,045,946點，其中七家養護中心占率41.73%（見
    原告98年4 月22日書狀附表五）；原告依據全民健康保險
    醫事服務機構醫療服務審查辦法第15條規定，經專業審查核
    減點數及以尚未沖抵之補付款沖抵後，尚須扣5,561, 206元
    ，另依據「西醫基層總額結算追扣」規定追扣1,423,084 元
    ，以上應扣金額合計6,984,290 元，經原告提起臺中高等行
    政法院97年度訴字第128 號公法上不當得利訴訟獲勝訴判決
    在案，有上開判決在卷可憑。被告甲○○自承取回藥物比
    例占95% ，而對照敬安診所與永旭藥局對帳資料所示各月健
    保藥費申報金額、出貨金額，兩者差距比例則達數十倍，足
    見95% 比例已屬保守等一切情況，認被告乙○○、甲○○應
    連帶賠償金額，以實領健保給付金額，扣除尚須追扣金額，
    並按七家養護中心核減點數占率41.73%，及取回藥物比例
    95% 計算為適當，合計7,521,990 元（記算式：【0000000
    ＋00000000－0000000 】×41.73%×95% ＝0000000 ，元以
    下四捨五入）。而被告丁○○僅須就其提供他人侵權行為助
    力之幫助範圍內連帶負賠償責任，因原告就此未提出任何證
    據方法證明此部分損害額，爰以被告丁○○自行陳報之取回
    藥品數量、次數及健保價格合計49,051元（見本院98年1月9
    日言詞辯論筆錄，含95年12月29日速悅23排14,264.6元、96
    年1 月8 日速悅15排9,303 元、96年2 月19日思樂康532 顆
    25,482.8元）。即被告3 人均應就被告丁○○取回藥品價值
    49,051元價值範圍內連帶負賠償責任，被告乙○○、甲○○
    則依前述全部損害金額扣除49,051元之餘額即7,472,939 元
    負損害賠償責任。
八、從而，原告依侵權行為之法律關係，請求被告乙○○、甲○○應連帶給付原告7,472,939 元，被告乙○○、甲○○、丁○○應連帶給付原告49,051元，及均自起訴狀繕本送達翌日
    即96年7 月25日起至清償日止按週年利率5%計算之利息，為
    有理由，應予准許。原告逾此數額之請求，則屬無據，應予
    駁回。
九、原告及被告丁○○陳明願供擔保聲請宣告假執行及免假執行
    ，經核原告勝訴部分，合於法律規定，爰分別酌定相當之擔
    保金額宣告之；原告其餘假執行之聲請，因訴之駁回而失所
    依據，不予准許。
十、兩造其餘攻擊防禦方法及其餘未經援用之證據，經本院審酌
    ，認與判決結果不生影響，爰不予一一論列，併此敘明。
丙、訴訟費用負擔、假執行及免假執行之依據：民事訴訟法第79
    條、第85條第2 項、第390條第2項、第392條第2項。
中    華    民    國    98    年    11  月      26    日
                  民事第三庭    法  官  林慧貞
正本係照原本作成。
如對本判決上訴，須於判決送達後20日內向本院提出上訴狀。
中    華    民    國    98    年    11    月    26    日
                                書記官


司法院資訊處製作；財團法人民間司法改革基金會備份。
